【裁判字號】    99,上易,1674
【裁判日期】    991019
【裁判案由】    詐欺等
【裁判全文】
臺灣高等法院刑事判決            99年度上易字第1674號
上  訴  人  臺灣板橋地方法院檢察署檢察官
上  訴  人
即  被  告  乙○○
            己○○
二人共同
選任辯護人  劉興源律師
被      告  丙○○
選任辯護人  陳岳瑜律師
上列上訴人因被告詐欺等案件，不服臺灣板橋地方法院98年度易
字第1674號，中華民國99年5月13日第一審判決（起訴案號：臺
灣板橋地方法院檢察署98年度偵字第27921號），提起上訴，本
院判決如下：
    主    文
原判決關於乙○○、己○○有罪部分撤銷
乙○○共同意圖為自己不法之所有，以詐術使人將本人之物交付
，處有期徒刑壹年陸月，減為有期徒刑玖月。
己○○共同意圖為自己不法之所有，以詐術使人將本人之物交付
，處有期徒刑壹年，減為有期徒刑陸月，如易科罰金，以新臺幣
壹仟元折算壹日。
其他上訴駁回。
    事  實
一、乙○○與己○○為夫妻關係。緣乙○○之父屠國光生前乃址
    設臺北縣五股鄉○○村○○路○ 段115 號「戊○○」（領有
    北縣寺補字第58號登記證）之住持兼負責人，而「戊○○」
    所座落之臺北縣五股鄉○○○段五股坑小段425-70號、425-
    71地號土地，係於民國（下同）71年5月27日，以買賣為原
    因登記為屠國光所有。嗣屠國光於95年7月19日過世後，乙○○、己○○明知，乙○○無意將上開土地所有權移轉登記
    予「戊○○」，或供其信眾維持現狀繼續無償使用，但因無
    力繳納高額遺產稅，乃利用「戊○○」信眾均盼望能繼續維
    持「戊○○」現狀之焦急心理，二人共同基於意圖為自己不
    法之所有之犯意聯絡，於95年7月23日某時許，在「戊○○
    」2樓會議室內，對現登記為「戊○○」負責人之周揚品、
    信眾甲○○、蔡壽美、黃炳坤、金洪菊、張太山、廖柄貴、
    黃清治、陳新發等人謊稱：乙○○有意維持前人志業，讓戊○○繼續經營下去，但假如沒有辦法繳納遺產稅，就會放棄
    上開土地，任由政府充公云云，復於95年8月11日19、20 時
    許，在臺北縣永和市仁愛公園內，對周揚品及甲○○謊稱：
    「戊○○」這個地方不是乙○○父親屠國光的，而是大家的
    ，只要幫乙○○繳交遺產稅，乙○○會把上開土地歸還給戊○○，但如果不在2個月內繳交遺產稅，上開土地就會被政
    府充公云云，致蔡壽美、周揚品陷於錯誤（起訴書及公訴檢
    察官補充理由書分別認定受詐騙對象為「信眾」或「周揚品
    、張東桂等信眾」，應予更正，理由詳待後述），蔡壽美乃
    於95年10月4日匯款新臺幣（下同）150萬元，至周揚品臺北
    螢橋郵局0000000- 0000000號帳戶內，其後周揚品再提領該
    150萬元，連同其所管理，由「戊○○」永和佛堂信眾所捐
    獻，存於永和郵局0000000-0000000號陳李香蓮帳戶內之存
    款150萬元，共計300萬元，依己○○之指示，於同日以己○○名義（匯款單上另載有周揚品之姓名及身分證字號），匯
    至乙○○中國信託商業銀行城中分行000000000000號帳戶內
    。乙○○乃於95年12月15日、95年12月21日分別繳納遺產稅
    105萬252元及470萬8388元（合計575萬8640元），並於96年
    1月4日完成上開土地之繼承登記。
二、嗣因乙○○於97年11月10日以贈與為原因，將上開土地移轉
    登記予己○○，己○○再於98年2月5日將上開土地售與不知
    上情之丙○○，丙○○乃於98年2月8日前往「戊○○」探訪
    周揚品，周揚品至此始知受騙，迨己○○於98年2月25日以
    買賣為原因將上開土地移轉登記予丙○○後，旋以兼任「戊○○」代表人之名義，於98年3月27日具狀向臺灣板橋地方
    法院檢察署提出告訴，而悉上情。
三、案經周揚品提出告訴及丁○○、甲○○提出告發後，由臺灣
    板橋地方法院檢察署檢察官偵查起訴。
    理  由
甲、有罪部分：
壹、程序部分：
一、共同被告丙○○於原審審理時，經檢、辯及被告為交互詰問
    ，渠於偵查中之供述或證述，並無顯不可信之情形，應有證
    據能力。是被告乙○○、己○○之辯護人主張丙○○於偵查
    中之陳述無證據能力，尚無可採。
二、被告乙○○及己○○之辯護人雖辯稱：周揚品、張東桂、甲○○、丁○○、張太山、廖柄貴、黃清治所為關於「屠國光
    生前財產狀況及上開土地所有權歸屬」等情之論述，非其親
    身見聞之事，故無證據能力云云（見原審卷(一)第39頁）。惟
    查：
  (一)按供述證據，依其內容性質之不同，可分為體驗供述與意見
    供述。前者，係指就個人感官知覺作用直接體驗之客觀事實
    而為陳述，屬於「人證」之證據方法，因證人就其親身體驗
    事實所為之陳述具有不可替代性，依法自有證據能力。後者
    ，則係指就某種事項陳述其個人主觀上所為之判斷意見（即
    「意見證據」），因非以個人經歷體驗之事實為基礎，為避
    免流於個人主觀偏見與錯誤臆測之危險，自無證據能力。是
    刑事訴訟法第160條規定：「證人之個人意見或推測之詞，
    除以實際經驗為基礎者外，不得作為證據。」惟若證人以其
    直接體驗之事實為基礎，所為之意見或推測，而具備客觀性
    、不可替代性者，因並非單純之意見或推測，自可容許為判
    斷依據。因而，一般證人所為陳述，茍屬意見供述之性質時
    ，自應先予究明是否以陳述人個人實際經驗為基礎、有無與
    體驗事實具有不可分離關係，且其陳述方式有無可替代性，
    而可理解係證言之一部分之情形，作為決定其證言有無證據
    能力之依據（最高法院97年度台上字第6288號判決參照）。
  (二)證人周揚品於偵訊時僅曾稱：在屠國光過世前後，信徒有跟
    乙○○說土地是「戊○○」的，乙○○當時說他知道，他也
    說會繼續讓「戊○○」使用等語（他字卷第145頁），而證
    人丁○○於偵訊時亦僅證稱：我有聽到乙○○向周揚品說「
    若是不繳遺產稅，上開土地會被充公」等語（他字卷第96頁
    ），此外別無其他關於「屠國光生前財產狀況及上開土地所
    有權歸屬」之證詞，而依其前揭陳述內容，應係指其親身聽
    聞之對話經過，當亦非單純之個人意見或推測，尚難據此逕
    認其無證據能力。
  (三)證人張東桂於偵訊時具結證稱：我從62年開始跟隨屠國光在
    「戊○○」管理，負責對外聯繫窗口及福壽恤金之管理，還
    有宮內其他事務，「戊○○」購買土地時，我就已經跟隨在
    屠國光身邊，現在「戊○○」坐落土地部分及其前面停車場
    土地之購買金錢來源，包括屠國光個人資金及信徒捐獻，當
    初買地不是要給屠國光個人，是為了宮中信徒所買，至於當
    初為何不用「戊○○」名義購買，我就不清楚，因為當初接
    洽購買上開土地的是屠國光。但屠國光一生都是犧牲自己，
    若是他有資產，也是拿出來給信徒共用，屠國光是一個無私
    的人，他購買上開土地應該要捐贈給「戊○○」。屠國光晚
    年時我有問他，這筆土地登記在他名下會有問題，將來會被
    乙○○拿走，屠國光回答說他也知道，但他也說他有困難，
    他不知道要將土地登記給哪一位信徒管理；我是因為該土地
    是「戊○○」所有，才會去詢問屠國光，該筆土地登記名義
    人的問題等語（他字卷第143至144頁），嗣於原審審理時亦
    明確證述，屠國光購地經過及親自詢問屠國光本人等情（原
    審卷(一)第165頁反面至第166頁），堪認其就「屠國光生前財
    產狀況」及「上開土地所有權歸屬」等節，確有親身參與之
    事實，且此等陳述並無可替代性，尚非單純之個人意見或推
    測之詞，自有證據能力。
  (四)證人張太山、廖柄貴、黃清治於偵訊時均具結證稱：上開土
    地不是屠國光出資購買，那是我們大家出資買的，屠國光當
    時有說買給「戊○○」公用，當時「戊○○」還不能辦理登
    記，屠國光當時說只是借他的名字暫時登記等語（他字卷第
    98頁），顯係渠等親身見聞之事，並非個人意見或推測之詞
    ，應有證據能力。
  (五)證人甲○○於偵訊時證稱：上開土地是信徒集資為戊○○購
    買的；因為當時屠國光是住持，我們便將土地登記在屠國光
    名下，詳情要問張東桂，當初土地登記是他負責的等語（他
    字卷第85頁），可知其就購地之資金來源及為何登記在屠國
    光名下等情，均未親自見聞，嗣其於原審作證時亦未有相反
    陳述或作更進一步的補充，堪認其前揭所言確屬個人意見或
    推測之詞，依法不得作為證據。
三、末按本件認定事實所引用，除上開經被告及其辯護人所爭執
    之部分，經本院審酌如上外，本件卷內所有卷證資料（包含
    人證與文書證據等證據），並無證據證明係公務員違背法定
    程序所取得；而檢察官、被告及其辯護人於審判期日對法院
    提示之卷證，均表示沒意見等語，且卷內之文書證據，亦無
    刑事訴訟法第159條之4之顯有不可信之情況，與不得作為證
    據之情形，且經本院審酌其作成之情況，認為適當。綜上，
    依刑事訴訟法第159條至159條之5之規定，本件認定事實所
    引用之本件卷證所有證據（包含人證與文書證據等證據），
    均有證據能力。
貳、實體部分：
一、訊據被告乙○○及己○○均矢口否認有何詐欺取財犯行，辯
    稱：上開土地乃屠國光個人所有，並非借名登記；周揚品匯
    予乙○○之300萬元，乃乙○○以消費借貸方式向周揚品借
    得，而本件借貸關係乃緣起於周揚品侵占奠儀所致；不論此
    筆款項是否為信徒捐獻，因乙○○有明確還款安排，且乙○○、己○○從未向「戊○○」的任何人員表示，願將上開土
    地產權移轉登記給「戊○○」或其他承諾，自無人因而陷於
    錯誤或受到損害；倘有資金提供者誤認乙○○於完納遺產稅
    後，會將上開土地移轉登記給「戊○○」，亦係周揚品與資
    金提供者間一廂情願的誤解，乙○○根本毫無所知，亦與詐
    欺無涉云云，然查：
  (一)被告乙○○中國信託商業銀行城中分行000000000000號帳戶
    ，於95年10月4日有1筆金額為300萬元、匯款人為己○○（
    匯款受託人為周揚品）之款項匯入，而上開300萬元匯款，
    乃蔡壽美於同日匯款150萬元至周揚品臺北螢橋郵局0000000
    -0000000號帳戶後，由周揚品提領出來，連同其所管理、由
    「戊○○」永和佛堂信眾所捐獻、存在永和郵局0000000-00
    00000號，陳李香蓮帳戶之存款150萬元，以己○○名義填寫
    匯款申請書所匯乙節，業據證人周揚品於原審審理時具結證
    述明確，並有前揭匯款申請書（他字卷第62頁）、周揚品於
    原審審理時所提出，臺北螢橋郵局帳戶存摺內頁影本、陳李
    香蓮永和郵局帳戶存摺內頁影本（原審卷(一)第181、182頁）
    及乙○○中國信託商業銀行城中分行帳戶存摺內頁影本（他
    字卷第120至121頁）等附卷可稽，而被告乙○○、己○○對
    此亦不否認，堪信屬實。至於周揚品為何不以自己名義，而
    係以己○○名義匯款給乙○○乙節，證人周揚品於偵訊時已
    具結證稱：己○○跟我說「如果我相信他的話，就將匯款人
    姓名寫己○○的名字」，我就依照他的請求辦理。但我匯款
    時，郵局經辦人說：如果我不是己○○本人，必須要留下我
    的年籍資料，所以匯款資料上才有我的年籍等語（他字卷第
    96頁），嗣於原審審理時具結後亦為相同陳述（原審卷(一)第
    17 0頁反面），而被告己○○於原審審理時雖辯稱：當時周
    揚品是因為怕被別人知道，所以我才說那妳可以用我的名字
    云云（原審卷(一)第172頁反面），但依匯款實務，如係以他
    人名義大額匯款（按指超過100萬元之匯款），一般均會要
    求記明身分資料，甚至要求提出身分證明文件以供核對，而
    周揚品於95年10月4日辦理此筆匯款時已逾60歲，且為戊○○永和佛堂負責人，而有相當社會閱歷經驗，對此當亦知悉
    ，縱其於辦理前確實不知此情，亦因行員要求記載其真實姓
    名及身分證字號時而已知悉，倘其確有隱匿身分之必要，按
    理應係立即撤回匯款之申請，而非配合行員要求而出示身分
    。況依被告己○○前揭所言，可知其在周揚品匯款前即已知
    悉周揚品即將匯款，且兩人就此亦有所聯絡，假設周揚品不
    願讓人知悉其匯款之事實，以兩人有所聯絡，且均居住在大
    臺北地區之客觀情狀，大可現金面交，何須另行匯款而暴露
    身分。再者，證人甲○○於原審審理時具結證稱：周揚品於
    95年8月11日19、20時許，在臺北縣永和市仁愛公園內，即
    已表明願意拿出300萬元等語（原審卷(一)第244頁反面），可
    知周揚品願意拿出300萬元給乙○○夫婦乙節，至少已有甲○○知悉，從而此事已非周揚品與乙○○夫婦間之秘密，則
    周揚品有何隱匿匯款之必要？故被告己○○前揭所辯，實與
    經驗法則有違，尚難遽予採信，併此說明。
  (二)乙○○之父屠國光生前乃「戊○○」之住持兼負責人，而上
    開土地則係於71年5月27日，以買賣為原因登記為屠國光所
    有，其後該地及所坐落之建物即成為「戊○○」信眾修行、
    使用之場所乙節，業據告訴人周揚品陳述明確，並有臺北縣
    寺廟登記證（他字卷第9頁）、上開土地登記簿謄本（他字
    卷第58至61頁）、「戊○○」建物興建及現狀照片（他字卷
    第10至11頁、第77頁）在卷可查，且為被告乙○○、己○○
    所不爭執，堪信屬實。至於上開土地究係屠國光個人出資購
    買而登記為其所有，抑或由不詳人數之「戊○○」信眾集資
    購買後登記於屠國光名下乙節，被告乙○○、己○○與告訴
    人周揚品固然各執一詞，然由證人蔡壽美於原審審理時具結
    證稱：我的想法是我們繳了遺產稅後，可以繼續在那邊修道
    ，乙○○也說要繼續屠國光的志業等語（原審卷(一)第164 頁
    反面），及證人周揚品於原審審理時具結證稱：有一次在「
    戊○○」三樓佛堂，當時幾10個人圍成一圈，乙○○、己○○說要不要繼續維持前人的志業，他說他很委屈，還說遺產
    稅他沒有錢交，他要拋棄，他說兩個月不繳，政府就會充公
    ，我就很惶恐，我很有心要維持志業；之後，己○○打電話
    給我，她跟我說決定要拋棄，我心理很惶恐很緊張，我跟她
    說不要這麼快決定，我們再商量，她就說好，就把甲○○約
    出來，就說在仁愛公園見面；後來，98年2月8日丙○○來「
    戊○○」找我，我跟他說我們是因為想要維持前人的志業，
    所以就幫乙○○繳了遺產稅，沒想到完稅之後，乙○○他的
    動作就很大，趕人還叫我們拆屋還地，丙○○說他想要做養
    老院，我說這邊不適合，你就附近找也可以，我們這邊要保
    持原樣等語（原審卷(一)第170頁、第242頁反面、第243頁）
    ，而證人甲○○於原審審理時亦具結證稱：乙○○很多次提
    到遺產稅繳不出來他就要拋棄，我們害怕無法使用等語（原
    審卷(一)第244頁），可知蔡壽美、周揚品之所以分別拿出150
    萬元，由周揚品依己○○指示，匯款至乙○○帳戶，以及甲○○或其他「戊○○」信眾之所以開會討論，是否出資繳納
    遺產稅事宜，其直接之動機及目的，均係為避免因被告乙○○無力繳納遺產稅，導致上開土地遭到政府查封拍賣變價，
    因而影響其現有之使用狀況。從而，上開土地最初購入登記
    時，究係屠國光個人出資購買而登記為其所有？抑或由不詳
    人數之戊○○信眾集資購買後，借名登記於屠國光名下？均
    不影響被告乙○○、己○○於屠國光過世後無力繳納高額遺
    產稅，以及周揚品、蔡壽美乃至於其他「戊○○」之信眾，
    因顧忌上開土地原登記為屠國光所有，若乙○○無法辦理繼
    承登記，將可能導致該地之使用現狀發生變異等事實，致被
    告乙○○、己○○得以遂行詐欺犯行，至上開土地所有權歸
    屬狀況，純屬民事問題，自無於本案中予以認定之必要，合
    先敘明。
  (三)查屠國光於95年7 月19日過世後，被告乙○○與己○○曾於
    95年7 月23日某時許，在「戊○○」2 樓會議室內，對周揚
    品、甲○○、蔡壽美、黃炳坤、金洪菊、張太山、廖柄貴、
    黃清治、陳新發等「戊○○」信眾陳稱：伊有意維持前人志
    業，讓「戊○○」繼續經營下去，但假如沒有辦法籌到遺產
    稅，就會放棄上開土地，任由政府充公等語乙節，業據證人
    蔡壽美於原審審理時證述明確（原審卷(一)第162頁反面至第
    164頁反面，另證稱：我不確定陳新發是否在場等語），核
    與證人甲○○於原審審理時證稱：乙○○於95年7月23日，
    在「戊○○」2樓開會時，有提到遺產稅很多，他會自己處
    理，他說金額很大，如果交不出來，最後只好拋棄，當時參
    加的人非常多等語（原審卷(一)第244頁）大致相符，另證人
    丁○○於偵訊時曾具結證稱：我有聽到乙○○向周揚品說「
    若是不繳遺產稅，上開土地會被充公」等語（他字卷第96頁
    ），證人黃炳坤、金洪菊、陳新發於偵訊時亦均具結證稱：
    屠國光過世後，乙○○曾對我們說「系爭土地若是未繳遺產
    稅，會充公」，也有說「繳納遺產稅後，他會將系爭土地繼
    續給戊○○使用」，還說「他會放棄這筆土地，讓戊○○繼
    續使用」，當時己○○也在一起等語（他字卷第97頁），參
    以前揭證人雖均係「戊○○」信眾，惟與被告乙○○、己○○間素無冤仇，復均具結擔保所言屬實，應無僅為確保「戊○○」繼續維持現狀，即甘冒偽證嚴厲罪責之風險，而刻意
    捏造不實證言之必要，所證當屬可採。至於證人周揚品於原
    審審理時，固未提及曾於95年7月23日某時許，在「戊○○
    」2樓會議室內開會之事，而僅證稱：有一次我們在「戊○○」3樓佛堂開會，當時有我、萬榮昌、黃永鎮、蔡壽美、
    金洪菊、金秋菊及她們2人的媽媽，張東桂應該有在，乙○○、己○○就說要不要繼續維持前人的志業，他說他很委屈
    ，還說遺產稅他沒有錢交，他要拋棄，他說兩個月不繳，政
    府就會充公，我就很惶恐，我很有心要維持志業等語（原審
    卷(一)第170頁），惟渠於同一期日證稱：乙○○在很多地方
    都有跟我說過「遺產稅繳完後，土地會還給戊○○」，在3
    樓開會時也有說，仁愛公園時也有說，榮總時也有說，這是
    我親耳聽到的等語（原審卷(一)第170頁反面），可知其曾多
    次聽聞乙○○、己○○表明同一意旨，故渠於原審審理時未
    提及者，不表示就無開會之事，自難僅因證人周揚品並未明
    確證述，有於95年7月23日某時許，在「戊○○」2樓會議室
    內開會之事，即遽予推翻前揭認定。末查被告乙○○雖否認
    曾與證人蔡壽美開會，復供稱也不記得有蔡壽美開的那次會
    云云（原審卷(一)第164頁反面），但依前述證人所證，可知
    當日參與開會之人數眾多，且蔡壽美僅係單純之「戊○○」
    信眾，其矚目性本難與當時身兼「戊○○」幹部之周揚品、
    萬榮昌等人相比，則被告乙○○因為當時開會人數眾多，而
    不記得曾與蔡壽美開會，實屬合理；而就蔡壽美而言，當時
    會議所討論者乃屠國光之遺產稅繳納問題，焦點自於乙○○
    身上，從而蔡壽美證稱，渠確實有於前揭時地與乙○○、己○○開會，且乙○○會中確有陳述伊有意維持前人志業，讓
    「戊○○」繼續經營下去，但假如沒有辦法籌到遺產稅，就
    會放棄上開土地，任由政府充公等語乙節，當屬較為可信，
    被告乙○○空言否認，自無可採。
  (四)查乙○○、己○○曾於95年8 月11日19、20時許，在臺北縣
    永和市仁愛公園內，對周揚品及甲○○陳稱：「戊○○」這
    個地方不是伊父親（按指屠國光）的，而是大家的，只要幫
    伊繳交遺產稅，伊會把上開土地歸還給「戊○○」，但如果
    不在2個月內繳交遺產稅，上開土地就會被政府充公乙節，
    業據證人周揚品於原審審理時具結證述明確（原審卷(一)第17
    0頁），而證人甲○○於原審審理時雖具結證稱：有一次在
    永和仁愛公園，時間是8月10號或11日，周揚品跟乙○○他
    們夫婦約，乙○○叫我也參加。我到仁愛公園後，就有談到
    遺產稅，乙○○跟我們說有840幾萬元或860幾萬元的遺產稅
    ，他希望我們幫他把錢準備好，後來周揚品同意拿出300萬
    元，因為這個地本來就屬於戊○○的，我個人有叫乙○○留
    字條，但乙○○不高興，還說難道你不相信我嗎，所以就沒
    有留字條，當天他沒有提到我們幫他湊足遺產稅後，土地要
    如何處理等語（原審卷(一)第244頁反面），但依甲○○所證
    ：「周揚品同意拿出300萬元，因為這個地本來就屬於『戊○○』的、及我個人有叫乙○○留字條，但乙○○不高興，
    還說難道你不相信我嗎」等語可知，當時除周揚品表明願意
    出資300萬元外，雙方亦有論及某種必須留下字條以資證明
    之承諾，否則甲○○亦無要求乙○○留下字條之必要，故甲○○所稱：當天乙○○沒有提到我們幫他湊足遺產稅後  土
    地要如何處理云云，諒係指乙○○夫婦當場並未承諾待湊足
    遺產稅後，即會將上開土地移轉登記至戊○○名下之意，此
    與證人周揚品前揭證言並不相違。至於被告乙○○雖辯稱：
    當天在仁愛公園我有跟周揚品談奠儀的事，但沒有談到遺產
    稅的事情。周揚品當時有說，她退休金200萬元要拿來供養
    屠國光，屠國光沒有收，她願意拿出這200萬元來繳遺產稅
    ，後來我說拿奠儀的錢來繳稅就好，最後結論是奠儀部分她
    沒有同意給我，但是她要給我200萬元云云（原審卷(一)第172
    頁反面），被告屠國光所辯：其中沒有談到遺產稅部分，與
    證人甲○○前揭所言不符，且周揚品若果承諾要拿200萬元
    給被告乙○○拿去繳遺產稅，其後周揚品何以匯款300萬元
    給乙○○，且其中150萬元尚係蔡壽美所提供？益徵被告前
    揭所辯，諒係事後卸責之詞，不足採信。
  (五)被告乙○○、己○○於原審審理時雖辯稱：周揚品匯予乙○○之300萬元，乃乙○○以消費借貸方式向周揚品借得，而
    本件借貸關係，乃緣起於周揚品侵占奠儀所致；不論此筆款
    項是否為信徒捐獻，乙○○均有明確還款安排云云，但查被
    告乙○○於98年4月20日偵訊時係稱：我有對「戊○○」的
    人說，土地要辦理繼承登記，要他們給我一筆錢繳交遺產稅
    ，以辦理繼承登記，我跟周揚品及甲○○說，土地遺產稅大
    家要不要來繳，當時周揚品就說他有一筆200萬元要奉獻給
    我父親，但我父親當時沒收，他現在願意將200萬元交出來
    讓我交遺產稅。當時我沒辦法負擔遺產稅，我跟信徒說可以
    幫可以不幫，周揚品是自己要奉獻的云云（他字卷第85頁）
    ，迨98年5月4日偵訊時亦稱：關於遺產稅部分，我是請他幫
    忙，周揚品是自願捐贈的，我也不知道他為何如此好心云云
    （他字卷第96頁），從未提及其曾向周揚品借貸之事，且依
    其上開供述，周揚品提供金錢之性質顯屬無條件贈予，核與
    其於原審審理時所辯之消費借賃關係即有不符。其後，被告
    乙○○、己○○之辯護人雖於98年5月4日刑事答辯狀首次敘
    及，被告乙○○係以其向周揚品及蔡壽美借得之300萬元，
    來繳交遺產稅575萬8640元之事（他字卷第118頁），但迄至
    原審言詞辯論終結為止，卻始終並未說明其究係於何時何地
    與周揚品、蔡壽美成立消費借貸契約，而僅以本件借貸關係
    乃緣起於周揚品侵占奠儀所致云云含糊帶過，復未於原審交
    互詰問該2證人時，針對消費借貸之成立時地及經過，取得
    任何有利於被告之證詞以供佐證，自難認其空言主張，二者
    間為借貸關係之事為實。至於被告乙○○於原審準備程序時
    雖另稱：我父親往生後，我請周揚品代收奠儀及支付喪葬費
    用剩餘200萬元，我為了要繳遺產稅，向她要這200萬元，她
    不給，她說「這是屬於他們的」，過了十幾天又打電話給我
    說，她自己個人出100萬元，蔡壽美出200萬元，總共300 萬
    元幫我繳遺產稅，我謝謝她，也接受她的好意，沒有說不還
    她這300萬云云（原審卷第31頁），但觀諸卷存證據，被告
    乙○○僅曾於原審99年4月22日，透過辯護人表達，願意在
    扣除奠儀剩餘金額後返還差額予周揚品之意（原審卷(二)第4
    頁），此外即無任何證據證明，其於收受本案300萬元匯款
    後有實際還款或支付利息，乃至於單純表明有還款之意等事
    實存在，從而前揭辯護人於原審審理時所為陳述，諒係事後
    斟酌全案利害關係後所為訴訟主張，而難據此反推被告乙○○於收受300萬元匯款之前，確有與蔡壽美、周揚品達成消
    費借貸合意之事實。
  (六)被告乙○○於95年10月4 日收到前揭300 萬元匯款後，再加
    上其他籌得款項，於95年12月15日、95年12月21日繳納遺產
    稅105萬252元及470萬8388元（合計575萬8640元），並於96
    年1月4日完成上開土地之繼承登記乙節，為被告乙○○、己○○所不否認，並有遺產稅繳款書及土地登記謄本在卷可查
    （他字卷第63、64、134至136頁），堪信真實。其後，被告
    乙○○雖至97年11月10日，始以贈與為原因將上開土地移轉
    登記予己○○，但在己○○於98年2月5日與丙○○簽約買賣
    上開土地之前，乙○○、己○○即有出售該地之動作，因而
    在丙○○於98年2月8日前往「戊○○」探訪周揚品之前，即
    有其他買家前往「戊○○」查看上開土地之使用情形乙節，
    業據證人周揚品於原審審理時具結證述明確（原審卷(一)第24
    2頁反面），另證人即被告丙○○之姐郭淑芬，於原審審理
    時亦具結證稱：乙○○夫婦因為我做過法拍屋，人面比較廣
    ，所以有委託我找上開土地的買主，我第一時間是找別人，
    後來找不到人，才找丙○○等語（原審卷(一)第157頁反面）
    ，而被告乙○○、己○○對此所言亦均當庭表示沒有意見（
    原審卷(一)第161頁反面、第243頁反面），堪認其收受300萬
    元匯款之時，自始均無將上開土地所有權移轉登記予「戊○○」，或供其信眾維持現狀繼續無償使用之意，卻一再對「
    戊○○」信眾強調「有意維持前人志業，但若無法繳納遺產
    稅，土地將會被充公」，顯係利用「戊○○」信眾均有盼望
    能繼續維持「戊○○」原狀之焦急心理，施用詐術，使蔡壽
    美、周揚品因而陷於錯誤匯款給乙○○，是被告乙○○、己○○共同詐欺事證已臻明確，應依法予以論科。
二、本院審理時：
  (一)被告乙○○、己○○除仍以原審所辯之詞再事爭執外，其辯
    護人再為伊等辯稱：
  1.上開土地為屠光個人經營重陽企業有限公司（下稱重陽公司
    ）所得，連同其自有資金籌措購買，供「戊○○」使用，並
    非「戊○○」信眾出資購買後，信託登記於屠國光名下，否
    則「戊○○」早於76年間即辦妥寺廟登記，若果係「戊○○
    」所有，應於其時即可移轉登記於「戊○○」名下，豈會迄
    今仍登記於屠國光名下。若果上開土地係「戊○○」所有，
    土地各項稅賦應由「戊○○」繳納，是「戊○○」提供金錢
    供乙○○繳納遺產稅，自無受詐欺可言。實際上，上開土地
    各項稅賦原由屠國光負擔，遺產稅亦由被告乙○○籌措，則
    告訴人亦表示係受乙○○詐騙而交付金錢，供乙○○繳納上
    開土地遺產稅，顯與告訴人稱，上開土地為「戊○○」所有
    之主張矛盾。且告訴人對被告所提，請求移轉上開土地所有
    權登記之民事訴訟，亦經臺灣板橋地方法院以98年度訴字第
    358號判決敗訴在案，顯見告訴人上開主張不實在。再證人
    即同案被告丙○○於原審亦曾證稱，周揚品曾向渠要求搬遷
    費用，若果上開土地實為「戊○○」所有，「戊○○」豈須
    向丙○○要求搬遷費用，而非對之主張所有權。益證告訴人
    所為土地為「戊○○」所有之主張不實在。
  2.證人甲○○已證稱：被告沒有提到我們幫他湊足遺產稅後，
    土地要如何處理等語，顯見周揚品、蔡壽美交付上開款項予
    被告乙○○時，並未陷於錯誤。再周揚品交予乙○○300 萬
    元，雙方雖無明確之消費借貸之意，惟亦無贈予之意，基於
    不當得利之精神，乙○○仍有還款之義務，其亦於己○○與
    丙○○於98年2月10日簽訂上開土地之買賣契約時，約定買
    賣價金中之500萬元，由丙○○以己○○之名義捐獻予「戊○○」，以為還款。而上開300萬元係周揚品所交付，若其
    出資者提供資金交乙○○繳納遺產稅後，上開土地權利將移
    轉登記予「戊○○」，或供信眾繼續使用，乃周揚品與資金
    提供者之誤解，與被告乙○○無涉。且被告乙○○從未向任
    何人表示，願將上開土地權利移轉登記予「戊○○」，或為
    其他承諾，自不生使人陷於錯誤情事。況上開土地公告現值
    為3400萬元，應納之遺產稅不及600萬元，縱乙○○主張抵
    繳，亦僅須抵繳一小部分，尚能保有大部分土地，豈有可能
    向告訴人等表示，土地將因未繳納遺產稅被「充公」，且告
    訴人周揚品任教職數十年，甲○○亦非毫無社會經驗，若果
    乙○○以此說法誆騙眾人，告訴人等又會輕易相信，再告訴
    人僅提供乙○○300萬元，乙○○豈可能收受300萬元，而放
    棄價值3000多萬元之土地，足認告訴人指訴不實。若果被告
    乙○○確有詐欺周揚品與蔡壽美之意，告訴人為何於被告乙○○於96年初辦畢繼承登記後之2年後之98年間，始對被告
    提出詐欺告訴，顯與常理相悖。
  3.至被告己○○並非屠國光之繼承人，並無繳納屠國光遺產稅
    之問題，對300萬元並無不法利益可言云云。
  (二)惟查：本件爭點在於證人周揚品、蔡壽美交付共計300萬元
    予屠國光之原因為何，是否係被告乙○○、己○○施用詐術
    所致。茲析述如下：
  1.「戊○○」係座落登記於屠國光名下之臺北縣五股鄉○○○
    段五股坑小段425-70號、425- 71地號土地上，而屠國光原
    係「戊○○」住持兼負責人，上開土地實際上究係何人出資
    購買，固因登記於屠國光名下而有疑義，惟土地登記名義人
    屠國光同意由「戊○○」使用，殆無疑問。屠國光過世後，
    上開土地將因繼承關係，登記於屠國光之子即被告乙○○名
    下，「戊○○」信眾自恐名義人乙○○，或其他後繼者不同
    意由「戊○○」繼續使用上開土地，是乙○○以無力繳納高
    額遺產稅，將放棄繼承上開土地為詞，要求「戊○○」信眾
    為其籌措繳納遺產稅之金錢時，「戊○○」管理者周揚品及
    信眾自會信以為真，而為其籌措。是周揚品、蔡壽美係因乙○○以無力繳納高額遺產稅，將放棄繼承上開土地為詞，恐
    「戊○○」不能繼續使用上開土地，而交付300萬元予乙○○之情，除有證人蔡壽美、周揚品、甲○○、黃炳坤、金洪
    菊、陳新發於偵訊或原審審理時具結證述在卷，已詳述如前
    外，周揚品、蔡壽美所為亦與常情無違。再被告乙○○亦自
    承並未向周揚品、蔡壽美為借貸，是其若未允諾上開土地繼
    續由「戊○○」使用，蔡壽美、周揚品豈須為乙○○籌措遺
    產稅，是被告乙○○辯稱，未對蔡壽美、周揚品等稱，若無
    法繳納遺產稅，將放棄上開土地等語，自非事實。
  2.再被告乙○○於96年1月4日辦理繼承登記完畢後，於97年11
    月10日將上開土地以贈與為原因移轉登記予己○○，嗣由己○○於98年2月5日與丙○○簽立土地買賣契約，周揚品等人
    迄丙○○至「戊○○」向渠等表示已買受上開土地時，始悉
    乙○○已將土地出售，顯見乙○○於出售上開土地時，並未
    告知周揚品，自始即將上開土地視為已有，而恣意處分，並
    無將上開土地所有權移轉登記予「戊○○」或供其信眾維持
    現狀繼續無償使用之意。足認被告乙○○於96年間籌措遺產
    稅時，向周揚品等人表示，有意維持前人志業云云，係詐騙
    周揚品等人之詞，對周揚品等人施用詐術，使蔡壽美、周揚
    品陷於錯誤而交付金錢。
  3.被告乙○○於本院準備程序時，其辯護人亦代其陳稱：當初
    向周揚品拿錢時，是一個借貸的心態  後才想說有奠儀可抵
    償等語，被告乙○○在庭亦無反對之表示（見本院卷第99頁
    ）。顯見被告乙○○收受周揚品交付之300萬元時，尚未提
    及奠儀之事，係事後認為周揚品收受之屠國光奠儀應返還予
    伊，適可與上開周揚品交付之金錢抵償，故被告乙○○於收
    受300萬元款項時，並無還款之計畫，周揚品亦無要求其返
    還之意。再98年2月5日被告己○○與丙○○所訂之買賣契約
    ，並無被告所謂之「還款計畫」，係丙○○於訂約後，於98
    年2月8日前往「戊○○」探訪周揚品後之同年月10日，被告
    己○○與丙○○所訂之協議書第4條第3款約定：最後尾款50
    0萬元由丙○○以己○○之名義捐獻予「戊○○」，顯係丙○○與周揚品見面後，為順利取得土地使用之手段，並非被
    告乙○○於95年收受上開300萬元時，即有返還之計畫，是
    被告乙○○於收受上開款項時，顯有不法所有意圖，至其嗣
    後因另有資金，而生返還之意，仍無解於上開已成立之詐欺
    犯行。
  4.按上開土地原登記為屠國光所有，嗣被告乙○○因繼承而登
    記為所有權人，惟實際上由「戊○○」使用，就「戊○○」
    之信眾而言，渠等認為上開土地實際上係「戊○○」所有，
    雖非登記為「戊○○」名下，惟能就現況使用為已足，是周
    揚品於交付300萬元予被告乙○○後，雖上開土地仍登記為
    乙○○所有（嗣改登記為己○○所有），惟對渠等使用上開
    土地並無危害，迄丙○○買受後，向周揚品表達上開土地另
    有他用時，對渠等使用上開土地造成危害，周揚品始悉為被
    告乙○○所騙，致渠等不得不對之提出告訴，以維護渠等對
    上開土地之使用狀態，是渠等所為與常情並不相違。再就被
    告乙○○而言，上開土地之公告現值固有3000多萬元，惟若
    未能繳納遺產稅，上開土地將淪入拍賣程序，上開土地拍賣
    得價款為何，自非被告乙○○所得控制。再查上開土地當時
    為「戊○○」所使用，依證人即臺灣中小企業銀行南京東路
    分行行員張繼德於原審審理時證稱：銀行基本上不承作廟宇
    的不動產貸款等語（見原審卷第(一)第155頁反面），可知上
    開土地若以拍賣程序為之，所賣得之價金必非被告乙○○所
    能接受。況被告乙○○於98 年出售上開土地價金為2000萬
    元，扣除欲交付予「戊○○」之500萬元，實際獲得者僅150
    0萬元，若於96年間以拍賣程序出售，所得可能更少，顯見
    上開土地實際上並無被告乙○○所辯，有3000多萬元之價值
    ，被告乙○○自有先籌得遺產稅，待取得上開土地後再行伺
    機出售之動機，是伊係以詐騙方式，向蔡壽美、周揚品詐得
    300萬元，而取得公告現值3000多萬元之上開土地，而周揚
    品主觀係土地本為「戊○○」所有，惟登記於屠國光名下，
    致被告乙○○因須辦理繼承登記而繳納遺產稅，交付300萬
    元予乙○○，係為維持「戊○○」土地使用之現狀，非為主
    張上開土地之所有權，是並非如被告乙○○所辯，收受300
    萬元，而放棄價值3000多萬元之土地，所辯之情係混淆視聽
    、倒因為果，自非可採。
  5.雖告訴人以「戊○○」名義，對被告所提請求移轉上開土地
    所有權登記之民事訴訟，經臺灣板橋地方法院以98年度訴字
    第358號判決，認「戊○○」未能舉證上開土地為「戊○○
    」所出資購買，而判決「戊○○」敗訴，有上開判決附卷可
    稽。惟查，上開土地自以屠國光名義購買後，即為「戊○○
    」所使用，縱「戊○○」主張上開土地為其所有，在法律上
    無可採，惟「戊○○」信眾希望上開土地繼續維持由其使用
    之現狀，應無疑義，是告訴人周揚品等信眾於屠國光表示若
    未繳納遺產稅，上開土地恐不能由「戊○○」繼續使用時，
    始陷於錯誤而交付金錢予被告屠國光，與常情相符，應為事
    實。是「戊○○」在主張上開土地之所有權為其所有，是否
    有理由，與被告本件詐欺犯行之認定無涉。
  (三)被告己○○為乙○○之妻，明知乙○○並無將上開土地繼續
    由「戊○○」使用，仍與乙○○共同向周揚品等表示，若不
    幫忙繳納遺產稅，就會放棄上開土地，任由政府充公等情，
    業據證人周揚品、甲○○、蔡壽美等證述在卷，已如前述，
    且與被告乙○○共同為施用詐術行為，且己○○要求周揚品
    於匯300萬元款項至乙○○帳戶時，以己○○名義為之，顯
    係為掩飾周揚品匯款之事實，足證其與被告乙○○有不法所
    有之意圖。且被告乙○○辦理繼承登記完畢後，於出賣予丙○○之前，由被告乙○○以贈予為由，先行將上開土地移轉
    登記於己○○名下，由己○○與丙○○訂立土地買賣契約，
    足認被告己○○與乙○○就上開詐欺犯行，有犯意聯絡、行
    為分擔，辯護人辯稱，被告己○○非屠國光之繼承人，就上
    開300萬元無不法利益可言云云，顯無可採。
三、綜上所述，被告乙○○、己○○二人所辯各節，均無可採，
    二人犯行事證明確。洵堪認定。
四、至受詐欺之對象部分：
  (一)起訴書及公訴檢察官補充理由書所認定之詐騙對象，雖分別
    泛稱「信眾」或「周揚品、張東桂等信眾」，但依卷內事證
    ，僅足認定蔡壽美曾於95 年10月4日匯款150萬元至周揚品
    臺北螢橋郵局帳戶，其後周揚品即提領該150萬元，連同其
    所管理、存在陳李香蓮永和郵局帳戶之存款150萬元，以己○○名義匯款300萬元，至乙○○中國信託商業銀行城中分
    行帳戶，且其中蔡壽美匯款150萬元純屬個人匯款，而原本
    存在陳李香蓮永和郵局帳戶之150萬元部分，證人周揚品亦
    僅證稱，該帳戶內之款項乃「戊○○」永和佛堂信眾所捐獻
    、由渠管理之金錢，而未敘及動用該筆款項前，曾與永和佛
    堂幹部或其他成員開會討論之事，復無證據證明周揚品匯出
    300萬元，係在其他戊○○信徒授權下所為，自難僅以該筆
    金錢可能係來自信徒捐獻，即遽認該等信徒均必受到詐欺而
    陷於錯誤。公訴人前揭認定，容有誤會。
  (二)檢察官上訴再稱：證人周揚品於原審99年2月9日審理時結證
    稱，伊匯予被告乙○○之300萬元中，有150萬元是永和佛堂
    的，150萬元是蔡壽美的，當時伊急著籌這筆錢，大家(指戊○○之信徒)也是同意伊交付這筆錢等語，足證周揚品係在
    其他戊○○信徒之授意下，將300萬元交付被告乙○○、己○○，而應認除周揚品以外之信眾皆屬遭被告乙○○、己○○詐騙之被害人云云。惟查，公訴人應就其主張之犯罪事實
    負舉證責任，既無證據足認周揚品交付乙○○300萬元之行
    為，係在其他「戊○○」信徒授權下所為，縱認周揚品為「
    戊○○」管理人，所交付之金錢為信徒捐獻，且上開行為不
    違「戊○○」信眾本意，亦難認本件詐欺行為之被害人為「
    戊○○」全體信眾，檢察官上訴意旨仍有誤解。
五、核被告乙○○、己○○所為，均係犯刑法第339條第1項之詐
    欺取財罪。被告二人就上開犯行，有犯意聯絡、行為分擔，
    屬共同正犯。被告二人以接續之詐欺行為，向蔡壽美、周揚
    品詐取財物，係以一詐欺行為侵害二法益，為想像競合犯，
    仍應論以一詐欺罪。
六、原審就被告乙○○、己○○所為詐欺犯行部分據以論罪科刑
    固非無見，惟(一)被告以一詐欺行為侵害二法益，為想像競合
    犯，原審漏未論及，有疏漏。(二)量刑固係原審依職權審酌
    之事，惟刑之量定，應使罪刑相當，查被告乙○○、己○○
    利用周揚品等信眾，希望能在上開土地繼續修道之期盼，而
    向周揚品、蔡壽美詐騙300萬元，使乙○○得以順利繳納遺
    產稅，完成上開土地之繼承登記後，伺機出售圖利，置先人
    志業於不顧，且犯後毫無悔改之意，虛構原有還款之意，原
    審就被告乙○○、己○○之詐欺犯行，各判處有期徒刑8月
    ，均減為有期徒刑4月，如易科罰金，以1000元折算1日，則
    被告2人僅須各繳納12萬元，即可抵其詐取300萬元之犯行，
    原審量刑顯屬過輕，實無法達刑法制裁不法之效。被告二人
    上訴否認犯行固無理由，惟檢察官上訴主張，就被告二人上
    開犯行，原審量刑過輕等語為有理由，原判決就此部分有上
    開可議之處，應由本院就此部分予以撤銷改判。爰審酌被告
    二人無不良前案紀錄，素行尚可，惟智識程度並非低下，因
    無力繳納高額遺產稅，乃利用「戊○○」信眾均盼望能繼續
    維持「戊○○」原狀之焦急心理，佯稱有意維持前人志業，
    但若無法繳納遺產稅，土地將會被充公，致使蔡壽美、周揚
    品因而受騙匯款300萬元予乙○○，其犯罪所生危害程度、
    犯罪動機、手段，兼衡其與被害人間之關係及犯後態度等一
    切情狀，分別量處如主文第二項所示之刑。末查被告乙○○
    、己○○犯罪後，中華民國九十六年罪犯減刑條例業經總統
    於96年7月4日公布，並自同年月16日起生效施行，核本案犯
    罪時間係在96年4月24日以前，合於該條例所列之減刑要件
    ，爰依該條例第2條第1項第3款規定，均減其宣告刑2分之1
    ，被告己○○爰依同條例第9條規定，諭知易科罰金之折算
    標準。
參、不另為無罪諭知部分：
一、公訴意旨另謂：被告乙○○、己○○向張東桂謊稱：若不儘
    速辦理繼承登記，屠國光名下財產將遭政府充公，需提出款
    項供其繳交遺產稅，繳納遺產稅後，願將土地還給「戊○○
    」使用等語，致張東桂陷於錯誤，於95年7月19日至同年12
    月27日間某日，在地址不詳之佛堂，將其所管領、存有戊○○信眾捐獻、戶名：屠國光、存款總額合計約200萬元之存
    摺交乙○○提領，以供乙○○繳納遺產稅所用云云，因認被
    告乙○○、己○○此部分所為，亦涉犯刑法第339條第1項之
    詐欺取財罪嫌。
二、按犯罪事實應依證據認定之，無證據不得認定犯罪事實，又
    不能證明被告犯罪者，應諭知無罪之判決，刑事訴訟法第15
    4 條第2 項、第301 條第1 項分別定有明文。又認定不利於
    被告之事實，須依積極證據，苟積極證據不足為不利於被告
    事實之認定時，即應為有利於被告之認定，更不必有何有利
    之證據。又認定犯罪事實所憑之證據，雖不以直接證據為限
    ，間接證據亦包括在內，然而無論直接或間接證據，其為訴
    訟上之證明，須達於通常一般人均不致有所懷疑，而得確信
    其為真實之程度，始得據為有罪之認定（最高法院30年上字
    第816 號及76年台上字第4986號判例參照）。另刑法第339
    條第1 項詐欺罪之成立，以意圖為自己或第三人不法所有，
    以詐術使人將本人或第三人之物交付為要件。所謂以詐術使
    人交付，必須被詐欺人因其詐術而陷於錯誤，若其所用方法
    ，不能認為詐術，亦不致使人陷於錯誤，即不構成該罪（最
    高法院46年台上字第260 號判例參照）。
三、訊據被告乙○○、己○○對伊等曾向張東桂索取屠國光名下
    存摺，其後張東桂亦有於95年7月19日至同年12月27日間某
    日，在地址不詳之佛堂，將該等存摺交予乙○○乙節均不否
    認，惟堅決否認有何詐欺取財犯行，辯稱：屠國光名下存摺
    均係屠國光個人所有，與「戊○○」無關，且張東桂係出於
    自由意識將存摺交予乙○○，非被告二人為詐欺等語。經查
    ：
  (一)證人張東桂於偵訊時具結證稱：我只管理「戊○○」急難救
    濟部分（按即福壽恤金），這些錢是信徒捐獻後交給屠國光
    ，屠國光再交給我管理；我當初有保管1本存摺，裡面有200
    萬元，那是屠國光的存摺，但卻是「戊○○」信徒集資的錢
    ；當時我主張這些是廟產，但我們內部發生歧見，周揚品與
    乙○○合作，一起逼我交出來，我怕如果不交出來，會被告
    侵占，所以在佛堂大家見證下，將存摺交給乙○○；我所交
    出存摺裡面的錢不包含福壽恤金，因為我之前就已經把福壽
    恤金拿去買2台救護車捐出去等語（他字卷第143至144頁）
    ，核與其於原審審理時具結證稱：福壽恤金的款項是屠國光
    把現金交給我，我存在我個人的五股民義路郵局帳戶，而福
    壽恤金在屠國光過世時大約還剩200多萬元，但我後來把這
    200多萬加上另外募集的80幾萬元，拿去買了2台救護車捐出
    去；乙○○如何支付繼承屠國光遺產的遺產稅，我不知道，
    但我有耳聞是周揚品在幫乙○○處理遺產稅；屠國光去世後
    ，我把屠國光名下的存摺在幾位經理的面前，在佛堂交給乙○○，屠國光的存摺是劉月霞交給我的，因為周揚品跟乙○○他們說劉月霞貪污，所以劉月霞不敢跟他們見面，就我所
    知，我交付給乙○○的存摺裡面大約有200多萬，我在交付
    前有看一下，但沒有去刷本子，200多萬是各本存摺結餘的
    總數，我們沒有理由保管屠國光的存摺，因為這是乙○○父
    親的名字，我們沒有理由幫他保管等語（原審卷(一)第165頁
    反面至第166頁反面）相符，參以其於原審審理時另具結證
    稱：我是自始反對幫乙○○繳遺產稅等語（原審卷(一)第167
    頁），可知其交付前揭存摺予乙○○，並非欲以該存摺帳戶
    內之存款幫乙○○繳納遺產稅，僅係因為該等存摺戶名均為
    屠國光，則在屠國光死後，為了避嫌，當應交由其子乙○○
    保管，與乙○○無力繳納遺產稅無關。
  (二)證人周揚品於偵訊時，並未就張東桂交付存摺予乙○○一節
    為陳述（他字卷第96-97頁、第145頁）。渠於原審審理時具
    結證稱：屠國光去世後，張東桂把他保管的屠國光存摺交給
    乙○○時，我有在場，地點是在3樓佛堂。時間是在95年9月
    初。張東桂交付存摺給乙○○是因為乙○○當時放話，如果
    張東桂不交，就要告他，存摺內多少錢，張東桂當時有翻了
    一下，他說他心算後約是200多萬。張東桂交付存摺，金額
    來算就是可以湊800萬元的遺產稅等語（原審卷(一)第171頁）
    。可知張東桂願意交付前揭存摺給乙○○之直接原因，乃為
    避免遭乙○○提告，而與乙○○因為無力繳納遺產稅而施用
    前揭詐術行為無關。證人甲○○於原審審理時證稱：乙○○
    沒有強行取走張東桂保管的200萬元存摺。在偵查中說乙○○有強行取走張東桂保管的存摺，是當時在7月30日的時候
    ，有一次乙○○夫婦帶著紀律師到山上來，然後乙○○就說
    到存摺裡面有存100萬挪來挪去，就提到存摺的問題，就說
    如果延後我報遺產稅的時間，會被罰錢，你們要負責，事後
    大家就說這個錢明明就是「戊○○」的錢，只是放在屠國光
    名下，乙○○憑什麼查帳，張東桂交出這個存摺，是在6月
    27 日時，我們開會時，張東桂有在黑板上寫產權兩個字，
    張東桂說如果不交給乙○○，就會被乙○○告，我們所講的
    交付的東西就是指存摺，至於有沒有現金，因為不是我保管
    我不清楚。我在偵查中說是乙○○強行拿走的意思，就是指
    這個存摺本來就不是乙○○的，他憑什麼拿走，至於實際上
    張東桂交付存摺我不在場，我後來才聽周揚品說，張東桂有
    把存摺交給乙○○等語（原審卷(一)第245頁反面），可知渠
    僅所見聞者，係「戊○○」信眾曾就該存摺內之金錢，是否
    屬於「戊○○」資產乙節有過討論，至於實際上張東桂交付
    存摺給乙○○時，渠並不在場，自無從得悉張東桂交付存摺
    之情況為何，尚難據此為被告乙○○、己○○不利之認定。
    再者，證人丁○○於偵訊時雖曾具結證稱：屠國光遺產稅是
    用「戊○○」福壽恤金去繳的，該筆資金是由張東桂所管理
    的。是張東桂將福壽恤金存摺交給乙○○，因為福壽恤金是
    用屠國光的名義開戶，乙○○是屠國光的繼承人，所以張東
    桂就將存摺交給乙○○等語（他字卷第87頁），惟渠所證就
    「福壽恤金」之使用情形，核與證人張東桂前揭證詞不符，
    參以渠於同一期日證稱：我不清楚張東桂為何要將存摺交給
    乙○○，存摺內據聞是200萬，我不是很清楚等語（他字卷
    第87頁），堪認其前揭所言實屬傳聞而來，自亦不得據為被
    告不利之認定依據。
四、檢察官就此部分上訴再稱：依證人張東桂於原審理中所證，
    伊並非自願交付存摺，而係因周揚品、甲○○等信徒逼迫所
    致，而周揚品亦證稱，渠乙○○所為詐欺犯行，詐得之財物
    亦包括張東桂保管之存摺內之金錢。是周揚品、蔡鑫辰因受
    乙○○之詐欺，要求張東桂交出存摺。是張東桂係因周揚品
    、甲○○等信徒遭詐騙，受周揚品等逼迫而交付所保管之存
    摺，則該約200萬元之信徒捐獻所得，仍屬受詐騙之財產云
    云。惟查，被害人是否因被告施用詐術而交付財物，應以被
    害人本人是否陷於錯誤為斷，上訴意旨亦稱，係張東桂交付
    上開存摺，係周揚品於錯誤逼迫張東桂之結果，則張東桂既
    未陷於錯誤，其所交付之財物，自非被告乙○○詐欺所得財
    物，檢察官上訴意旨尚有誤解。
五、綜上所述，證人張東桂從未提及其係因受乙○○、己○○詐
    騙而交付前揭存摺予乙○○，其餘證人周揚品、甲○○所證
    ，亦均無法證明張東桂交付存摺，與乙○○因無力繳納遺產
    稅而施用前揭詐術行為相關，而證人丁○○就此所為證言屬
    於傳聞，亦不得據為被告不利之認定依據。此外，復查無其
    他積極證據，認張東桂交付前揭存摺予乙○○，係受被告乙○○、己○○詐騙所致。被告二人此部分犯行無法證明，原
    應諭知無罪之判決，然公訴檢察官於原審99年4月22日審理
    時，既已明確表示此部分與前揭經本院認定被告二人所成立
    詐欺取財罪犯行間，屬於接續犯之實質上一罪關係（原審卷
    (二)第12頁），爰不另為無罪之諭知。
乙、無罪部分：
一、公訴意旨另以：被告乙○○夥同己○○、丙○○共同基於偽
    造文書之犯意，明知己○○與丙○○間未實際為買賣交易，
    先由乙○○於97年11月10日，以贈與為由將「戊○○」所座
    落之臺北縣五股鄉○○○段五股坑小段425-70號、425-71地
    號土地，移轉登記予己○○，再由丙○○、己○○於98年2
    月25日以買賣為原因之不實事項，向臺北縣新莊市地政事務
    所申請，將上開土地所有權移轉登記予丙○○，致不知情之
    承辦公務員將此不實事項，登載於職務上所掌之土地登記簿
    ，足以生損害於地政機關對於土地登記管理之正確性，因認
    被告乙○○、己○○及丙○○此部分所為，均係犯刑法第
    214 條之使公務員登載不實罪嫌等語。
二、按犯罪事實應依證據認定之，無證據不得認定犯罪事實，又
    不能證明被告犯罪者，應諭知無罪之判決，刑事訴訟法第15
    4 條第2 項、第301 條第1 項分別定有明文。又認定不利於
    被告之事實，須依積極證據，苟積極證據不足為不利於被告
    事實之認定時，即應為有利於被告之認定，更不必有何有利
    之證據。又認定犯罪事實所憑之證據，雖不以直接證據為限
    ，間接證據亦包括在內，然而無論直接或間接證據，其為訴
    訟上之證明，須達於通常一般人均不致有所懷疑，而得確信
    其為真實之程度，始得據為有罪之認定（最高法院30年上字
    第816 號及76年台上字第4986號判例參照）。
三、公訴人認定被告3人共犯使公務員登載不實罪嫌，無非以：
    被告乙○○等三人於偵查中之供述、上開土地登記簿、土地
    登記謄本、不動產買賣契約書、協議書、支票影本、被告丙○○所開200萬元之支票、公訴檢察官於99年3月4日庭呈之
    被告丙○○票據信用資訊連結作業查詢資料，為主要論據。
    惟訊據被告3人對於乙○○於97年11月10日，以贈與為由將
    上開土地所有權移轉登記予己○○，己○○再於98年2月25
    日以買賣為由，將上開土地所有權移轉登記予丙○○乙節固
    均自承在卷，並有土地登記謄本在卷可查（他字卷第66至
    69頁、第75至76頁），惟均堅決否認有何使公務員登載不實
    犯行，辯稱：己○○與丙○○間之買賣行為是真買賣，並非
    不實事項云云。經查：
  (一)被告三人供稱，98年2月5日在丙○○所經營位於高雄市的飯
    店內簽署上開土地買賣契約等語，除與證人郭淑芬於原審審
    理時之證述情節相符外，並有己○○與丙○○於98年2月5日
    所訂，總價款1200萬元、簽約金200萬元之上開土地不動產
    買賣契約書1份、發票人為丙○○、發票日為98年2月5日、
    金額為200萬元之簽約金支票1張（他字卷第162-164頁、第
    204頁）在卷可查，而上開契約書亦係丙○○於98年2月25
    日持以至地政機關為所有權利轉登記之契約，亦有該土地登
    記謄本在卷可稽（他字卷第75至76頁），堪信被告3人前揭
    所稱見面及簽約確有其事。至前揭買賣契約所載之總價款為
    1200萬元，雖與己○○、丙○○所稱約定價金2,000萬元及
    嗣後之98年2月10日之協議書所載2000萬元不符，但依卷附
    發票人均為人道國際事業股份有限公司、面額均為100萬元
    之支票20張的明細表（他字卷第173至176頁）下方記載：「
    98.2.5茲收到支票2～21（共20張）明細如上，己○○」，
    可知被告己○○確有於98年2月5日收受上開總金額為2000萬
    元之20張支票無訛，被告丙○○於98年2月5日與被告己○○
    簽約時，即有按照前揭支票發票日屆至日期分期給付總價
    2000萬元之意。再按地政實務上為避免繳交過高稅捐，亦常
    見製作兩份不同價金之契約，另若於98年2月5日簽約時所約
    定之買賣價金確僅有1200萬元，按理其後98年2月10日協議
    書應亦載明買賣總價款為1200萬元，而非記載總價款為2000
    萬元，再約定其中500萬元應以己○○名義捐予戊○○。堪
    認被告丙○○所稱：我們前後一共簽了兩份約，一份是2000
    萬元，一份是1200萬元等語，應係屬實。
  (二)查前揭200萬元之簽約金支票，乃由己○○將200萬元存入該
    支票存款帳戶後，始獲兌現乙節，固據被告己○○於原審自
    承屬實（原審卷(一)第33頁），並有臺灣中小企業銀行三民分
    行99年1月16日（99）三民字號第0006號函在卷可查（原審
    卷(一)第115頁），然此情乃被告丙○○於98年8月24日偵訊時
    所自曝（他字卷第190頁），倘伊與己○○並無買賣上開土
    地之意，應無另行簽發前揭支票作為簽約金之必要，而己○○於收受後亦不會提示該張支票請求兌現。且被告己○○先
    前接受偵訊時，均未就此200萬元支票兌現之資金來源有過
    陳述，告訴人或檢察官並不知上開200萬元係己○○存入，
    倘若被告丙○○與己○○間有所串謀，按理應營造兩人除簽
    約外，尚有進一步支付簽約金之假象，而非由被告丙○○自
    曝，200萬元簽約金支票乃己○○自行存入後兌領之不利事
    實，由此益徵被告丙○○簽發該200萬元支票交予被告己○○之際，確有以該支票給付前揭不動產買賣契約書中200 萬
    元簽約金之真意。至於己○○之所以願意先行墊付200萬元
    存入丙○○前揭支存帳戶乙節，被告丙○○於偵訊係陳稱：
    我跟己○○說你一定要給我方便，不然我貸款不出來，我就
    不買，己○○一定要我買，所以她就配合我等語（他字卷第
    190頁），嗣於原審審理時亦具結證稱：200萬元的支票是作
    為訂金使用，但當時有另一張我跟別人調度的票進來，導致
    我無法付這張200萬元的支票，所以我跟己○○商量可否換
    票，她說來不及抽，所以她先退回來，讓我票過，我要求她
    把200萬元匯到我的帳戶，我再另外開一張200萬元的票給她
    。我還沒有開之前，周揚品他們就派人來跟我交涉，叫我不
    要買這個土地，所以後來我就沒有再開一張200萬元支票，
    因為我不想買了等語（原審卷(一)第248頁反面）。參以上開
    土地當時之公告現值雖為3349萬5600元（即每平方公尺31,
    800元×987平方公尺＋每平方公尺1500元×1,406平方公尺
    ），然因其上建有建物，且該建物現供「戊○○」使用，貸
    款不易，則乙○○夫婦一方面因急欲脫手變現，他方面又因
    為丙○○當時為飯店之實際經營者，應有相當資產及財力，
    且己○○亦已與丙○○簽訂買賣契約，其為使丙○○能依約
    履行，乃願配合丙○○之提議代墊款項，尚不違常理。其後
    ，丙○○雖未實際支付200萬元簽約金予己○○，但因前揭
    存入丙○○支存帳戶之200萬元已由己○○兌現領回，且丙○○其後先於98年2月10日與己○○簽署協議書，約定2000
    萬元價金之給付方式，復於98年3月16日與之協議解除前揭
    買賣契約，並約明雙方同意就此買賣契約之解約不對他方主
    張任何損害賠償，有該二份協議書在卷可查（他字卷第165
    至166頁、第169至170頁）。則原本200萬元支票之原因關係
    既已為兩人新約定內容所取代，即無再予給付之必要，故縱
    丙○○自98年2月5日簽約迄今均未實際支付該200萬元簽約
    金，仍不能證明上開買賣契約為虛偽。
  (三)次查被告丙○○於98年2月5日與被告己○○簽約後，同年月
    8 日即前往戊○○拜訪周揚品，並向其表達已與己○○簽約
    之事實乙節，業據證人周揚品於原審審理時具結證述明確（
    原審卷(一)第242頁反面），倘上開買賣契約為偽，被告丙○○自無前往「戊○○」拜訪周揚品之必要。另證人周揚品於
    原審審理時證稱：當天我跟丙○○說我們繳了遺產稅，丙○○當時說他現在用不到這塊地，要給我們無償使用，但是我
    不懂無償使用的意思，我以為無償使用就是一路安安定定使
    用下去。他當時說給我們用30年，我告訴他說我們有繳遺產
    稅300萬元，臺中也有繳遺產稅300萬元，另外乙○○有跟我
    調用30萬元，總共是630萬元，他說無償使用30年，他就給
    我630萬元，後來他回去後，在電話裡面告訴我說，他的幕
    僚不同意那麼長的時間，說10年以我為對象，可以用10年，
    就沒有提到630萬元部分等語（原審卷(一)第243頁），可知被
    告丙○○於98年2月8日前往戊○○拜訪周揚品時，確有與之
    談及購地後上開土地之使用問題，儼然係以上開土地所有人
    之身分自居，益徵其確實有向己○○購買上開土地之真意。
    再就證人周揚品前揭證詞敘及，其曾對丙○○表示有幫乙○○繳納遺產稅300萬元之事，被告丙○○亦表示：98年2月8
    日我有跟周揚品見面，我是說給她無償使用20年，她有提到
    630萬元，但我心裡想只能500萬元，但沒有說出口，我沒有
    回應她630萬元的部分，我後來有打電話給周揚品說，以她
    為對象，可以給她使用無償使用10年等語（原審卷(一)第243
    頁反面），對照被告乙○○於原審審理時以證人身分具結證
    稱：2月8日丙○○到「戊○○」見周揚品，周揚品跟他說，
    她個人有出300萬元幫我繳遺產稅，還有200萬元的搬遷費，
    這500萬元就是要用己○○的名字給「朝聖官」等語（原審
    卷(一)第252頁），可知被告丙○○應係於98年2月5日拜訪完
    周揚品後，即知如欲順利取得上開土地，至少需要花費500
    萬元，旋再與乙○○夫婦展開議價，進而於98年2月10日協
    議書中約明，買賣總價款2000萬元，其中之500萬元應以己○○名義捐給「戊○○」。再者，被告乙○○係於96年1 月
    4日完成上開土地之繼承登記，另依告訴狀之記載，告訴人
    係於98年2月8日丙○○前來探訪後，始於98年2月13日調閱
    上開土地之土地登記謄本，得悉乙○○於97年11月25日即已
    將該地贈與給己○○，並完成所有權移轉登記，此前雙方相
    安無事。倘若被告己○○前揭與丙○○於98年2月5日所簽買
    賣契約確屬虛偽，除被告丙○○不應於98年2月8日，特別拜
    訪周揚品而打草驚蛇外，實亦無庸另於98年2月10日協議書
    約定，買賣總價款2000萬元中之500萬元應以己○○名義捐
    給「戊○○」，益徵被告3人辯稱並非假買賣等語，尚非無
    稽。
  (四)被告丙○○辯稱：其曾於98年2 月11日與臺灣中小企業銀行
    南京東路分行人員，前往戊○○訪查上開土地等語，核與證
    人即臺灣中小企業銀行南京東路分行行員張繼德，於原審審
    理時具結證稱：我曾於98年2月11日與經理李松齡、襄理呂
    文意陪同被告丙○○前往戊○○訪查上開土地，但因為我們
    基本上不承作廟宇的不動產貸款，且當時有很多人朝我們這
    邊看，我覺得不是很友善，所以我們實際上沒有進入，只是
    沿著廟宇周圍還有巷子繞一圈看看土地有多大，後來因為該
    地是廟宇，所以也就沒有積極聯絡丙○○，但丙○○好像有
    打電話過來問估價情形，我曾經跟他說因為是廟宇，所以我
    們銀行基本上不會承作，但之後丙○○三不五時也是會打電
    話問說五股的土地如何如何等語（原審卷(一)第155頁反面）
    相符，並有該證人所提供之外出登記簿影本在卷可查（原審
    卷(一)第229頁）。倘被告丙○○與己○○於98年2月5日所簽
    買賣契約確屬虛偽，應無貸款問題，亦無刻意邀請往來銀行
    前往上開土地估價，乃至於持續詢問估價情形之必要。次查
    被告丙○○於原審審理時固自承：我與臺灣中小企業銀行南
    京東路分行行員去看土地後，行員很婉轉的跟我說一般寺廟
    用地是沒有承作貸款，我就很清楚貸款不成，之後也未再向
    其他銀行貸款等語（原審卷(一)第248頁反面）。按寺廟用地
    因使用情形較一般住宅複雜，在拍賣變價程序時亦較不易拍
    定，故一般銀行多半不會承作寺廟用地之貸款申請，乃眾所
    週知之事實，是被告丙○○經上開銀行行員告知，而悉甚難
    以上開土地辦理貸款，乃未再向其他銀行提出貸款申請，核
    與常理尚屬無違，且其帶同銀行人員前往上開土地估價日期
    為98年2月11日，雖係在上開土地完成所有權移轉登記（即
    98年2月25日）之前，但被告乙○○夫婦於98年2月5日南下
    高雄與被告丙○○簽訂不動產買賣契約時，即已將權狀等證
    件交予被告丙○○，丙○○再交由代書辦理過戶事宜乙節，
    業據被告3人陳述明確，核與證人郭淑芬於原審審理時具結
    證稱：己○○在簽約後就把資料交給丙○○，丙○○就去辦
    理土地移轉登記等語（原審卷(一)第159頁反面）相符。參以
    前揭98年2月10日協議書亦載明：「甲方（按即己○○）已
    將權狀交付乙方（按即丙○○）完畢」（原審卷(一)第165頁
    ）。而證人周揚品於原審審理時亦具結證稱：丙○○於98年
    2月8日突然到「戊○○」，跟我說這個地方，乙○○已經賣
    給他了，前幾天他姐姐帶了乙○○夫婦去高雄找他，他們已
    經簽約，乙○○當時也很爽快的把土地所有權狀及印鑑證明
    交給丙○○等語（本院卷(一)第242頁反面），足證乙○○夫
    婦確於簽約後，即將辦理上開土地所有權移轉登記所需權狀
    及證件全部交予丙○○，再由丙○○將之交予代書辦理，而
    辦理過戶登記之文件既已交由代書，若非已決定要解除契約
    ，尚不至僅因貸款不成，而要求代書立即撤回過戶登記之申
    請。況上開土地之公告現值為3349萬5600元，而被告丙○○
    係以2000萬元購入，倘其日後尋得買主以高於2000萬元之價
    格賣出，亦可賺取差額，尚非無利可圖，自難僅因被告丙○○於貸款不成後仍繼續辦理過戶手續，即遽認其與己○○間
    無真實買賣之合意。
  (五)98年2月10日協議書約定，上開土地買賣總價款2000萬元中
    之1000萬元，應於丙○○完成過戶登記後30日內向銀行辦理
    貸款，立即匯款至己○○指定帳戶，另500萬元則由丙○○
    按月支付100萬元給己○○，剩餘500萬元則以己○○名義捐
    給「戊○○」（此部分未約定清償期），是首次之1000萬元
    係以上開土地所有權移轉登記至丙○○名下為給付條件，從
    而在完成登記之前，丙○○並無給付價金之義務，且被告乙○○夫婦於98年2月5日簽約後，即將辦理上開土地所有權移
    轉登記所需權狀及證件全部交予丙○○，丙○○再將之交予
    代書辦理過戶事宜乙節，已經認定如前，則被告乙○○於丙○○於上開土地移轉登記至其名下前，無法取得任何土地買
    賣價款，係契約之約定所致，尚難執此逕謂其在未拿到任何
    價金前提下仍願辦理移轉過戶，為違反常理。至於被告乙○○曾於98年2月12日匯款50萬元至被告丙○○臺灣中小企業
    銀行三民分行乙存帳戶（帳號：00000000000號）之事實，
    為被告乙○○、丙○○所不爭執，且有上開銀行99年2月25
    日（99）三民字第0085號函及所附客戶交易明細資料在卷可
    查（原審卷(一)第265至266頁）。然被告乙○○陳稱：丙○○
    在98年2月12日跟我借50萬元，是郭淑芬電話來說，好像丙○○需要現金週轉，希望我幫忙一下，丙○○有說要給利息
    ，但我說不要，丙○○說1個月還我。雖丙○○連50萬元的
    資金都要1個月才能還，但我因為相信他的資產，還有誠信
    ，且資料都已經在他手上，是仍願意將價金為2000萬元的土
    地在2月25日過戶給丙○○。雖協議書沒有約定過戶日期，
    且丙○○無法向銀行貸款，惟因為2月5日簽約時，他的代書
    說簽完約免得我們奔波，所以我有把文件跟權狀交給代書。
    我純粹是相信丙○○不會倒。所以丙○○雖未清償50萬款項
    及給付200萬簽約金，仍在2月25日將土地過戶等語（原審卷
    (一)第252頁），是以丙○○當時具有財力上絕對優勢之外觀
    ，而乙○○夫婦又急欲脫手變現之客觀情狀，乙○○夫婦為
    求買賣之順利履行，而選擇忽略此50萬元借款乃至於200萬
    元簽約金之重要性，亦非不可能，尚難僅因被告丙○○於98
    年2月12日曾另向被告乙○○周轉50萬元，即謂前揭98年2月
    5日不動產買賣契約書，乃至於98年2月10日協議書，均屬虛
    偽。
  (六)公訴檢察官雖另於99年3 月4 日庭呈被告丙○○票據信用資
    訊連結作業查詢資料（原審卷(一)第258至264頁），以證明被
    告丙○○自於98年5月起即陸續有遭銀行退票紀錄，故其無
    力支付開給己○○之發票日為98年6月30日至99年12月30日
    、發票人為人道國際事業股份有限公司、票面金額各100萬
    元之支票票款。惟被告丙○○係自98年5月18日才有跳票，
    然被告丙○○與己○○簽訂不動產買賣契約書、協議書乃至
    於解約之日期，分別為98年2月5日、98年2月10日及98年3月
    16日，此時與被告丙○○首次跳票日期至少相隔2個月。縱
    認被告丙○○自98年5月18日起，即無資力支付前揭於98 年
    2月5日簽發，交予己○○之20張，共計2000萬元之支票票款
    ，亦無從證明，被告丙○○於98年2月間簽訂上開不動產買
    賣契約書及簽發該等支票時，確已無資力履行契約及支付價
    金，而認該買賣契約為偽。
  (七)末查，被告丙○○於98年3月19日以買賣為由，將上開土地
    移轉登記回己○○名下，同時設定最高限額為2000萬元之抵
    押權給己○○乙節，固有土地登記謄本在卷可查（他字卷第
    171至172頁），且為被告3人所不否認。惟再對照被告丙○○於98年2月8日至戊○○拜訪周揚品、戊○○於98年2月19
    日委請律師通知被告丙○○，勿與乙○○夫婦為任何買賣交
    易之律師函（丙○○於98年2月20日由受雇人代收，他字卷
    第72至74頁）、於同月月20日訴請乙○○、己○○移轉上開
    土地所有權登記予戊○○（他字卷第70至71頁）、乙○○夫
    婦於98年2月27日撰寫答辯狀，主張已將該地售予丙○○並
    完成所有權移轉登記（他字卷第75頁）、被告丙○○於98
    年3月16日與己○○簽訂解除契約之協議書（他字卷第169
    至170頁）等事實經過，可知在98年3月19日，丙○○將上開
    土地移轉登記回己○○名下之前，戊○○與乙○○夫婦就上
    開土地所有權歸屬，已開始民事訴訟行為，倘被告丙○○與
    被告己○○間之上開土地買賣契約為偽，按理應可預期日後
    將有訴訟之發生，丙○○並應於訴訟中持續堅持其為善意第
    三人，始能達假買賣之效果。然被告丙○○卻在前揭民事訴
    訟繫屬於原審法院後，旋於98年3月16日與被告己○○協議
    解除契約，並於98年3月19日完成移轉登記，實可反證被告
    丙○○於簽約時，應無配合乙○○夫婦擔任人頭買家之意思
    。至其於移轉登記予己○○之同時，另又設定最高限額為
    2000 萬元之抵押權給己○○乙節，業據被告丙○○陳稱：
    我也不曉得我的票會跳票，後來我有跟己○○說我可能會跳
    票，你要趕快將土地過回去，她可能怕我被查封，就去設定
    抵押權，這件事是賴明輝處理等語（原審卷(一)第249頁反面
    ），此核與98年3月16日協議書記載「現因乙方（按指丙○○）個人財務問題，無法支付買賣價金」等語相符，益證被
    告丙○○後來之所以與己○○協議解除契約，確係因為資金
    周轉發生問題所致，而非自始即無購買上開土地之真意。
四、本院審理時：
  (一)檢察官上訴略以：
  1.公訴人主張被告三人以假買賣涉犯使公務員登載不實之犯行
    ，是上開土地不動產契約書、協議書、丙○○所開立支票等
    ，形式上雖為為真正，但並無實質真實性，不能以之證明被
    告之買賣行為為真。
  2.再依證人即被告丙○○胞姐郭淑芬於原審所為證言，已可證
    明被告丙○○購買上開土地之際，即已知悉土地有糾紛，仍
    願出資購買，此與常情已不相符，又被告乙○○、己○○提
    出之前開不動產買賣契約書，價金為1200萬元、協議書價金
    為2000萬元，被告丙○○卻稱，實際上約定1600萬元或1800
    萬買受，顯見前開不動產買賣契約書及協議書上所載之買賣
    價金均不實在，均非渠等實際上之約定。再被告丙○○雖於
    偵查中自承，伊所簽發以為買賣契約定金之200萬元支票，
    係簽發當日，由己○○於自行存入款項兌現等語，惟按上開
    支票發票日期即簽立上開不動產買賣契約之日，被告丙○○
    既無力支付票款，竟仍簽發上開支票，據以訂立買賣契約，
    此舉顯與常情有違，顯見所謂開立支票，實由被告己○○匯
    款兌現，係虛偽製作買賣資金往來，被告丙○○恐日後遭檢
    察官查出資金來源，難以自圓其說而自曝上情，並非確有以
    該支票給付簽約金之真意。
  3.被告丙○○於98年2月5日簽約時，無法支付200萬元定金，
    同年月8日前往「戊○○」勘查，同年月11日再帶同銀行人
    員前往查訪，此時丙○○已知無法獲得銀行貸款，復於同年
    月12日向被告乙○○借款50萬元週轉，卻仍於98年2月25日
    完成不動產之所有權移轉登記。可知在完成移轉登記之際，
    己○○已知悉被告丙○○無力支付200萬元之票款，甚至尚
    須向被告丙○○借貸50萬元，上開土地亦無法向銀行貸款，
    被告己○○仍執意在未曾取得任何定金或其他款項、物上擔
    保之前提下，將上開不動產過戶與被告丙○○，顯與一般不
    動產買賣之常情有違，被告己○○顯係以將上開不動產過戶
    予丙○○，以達規避周揚品等「戊○○」信眾追索之目的，
    而情商被告丙○○虛偽簽立不動產買賣契約書，並協同辦理
    上開不動產之移轉登記。
  4.請求向地政機關函調上開土地之移轉登記之卷宗資料，以明
    被告是否確有委由代書辦理移轉登記事項，有無起訴書所載
    使公務員登載不實犯行。
  (二)經查：
  1.上開土地不動產契約書、協議書、丙○○所開立支票等書證
    ，除形式上真正外，亦有實際上之真實性，已論述如前，合
    先敘明。
  2.本件被告丙○○買受上開土地期間，確有週轉不靈，無法支
    付200萬元訂金，並向被告乙○○借50萬元周轉，且顯無法
    自銀行獲得貸款之事實存在，是被告丙○○是否確有買受上
    開土地之真意，其爭點之一在於丙○○是否確有資力買受上
    開土地。查被告丙○○所投資之事業有：人道素菜餐廳、人
    道國際酒店、人道國際事業、人道馬德里烘培、克莉絲汀、
    蓮香齋國際事業等公司，財產總額達4億餘元，有稅務電子
    閘門財產所得調件明細表在卷可稽（見本院卷第180-183 頁
    ），顯見被告丙○○並非無資力之人，無擔任被告乙○○人
    頭買家之必要，是乙○○認為被告丙○○「不會倒」，縱一
    時未能給付買賣訂金或向伊借款50萬元，乙○○均可接受，
    並依約過戶，並非無由。況上開土地公告現值雖為3000多萬
    元，惟因其上有廟宇，故買賣價款低於公告現值，被告丙○○認係有利可圖，而願予購買亦與常情無違，自難以被告丙○○明知上開土地有糾紛，仍願購買，即認上開買賣為偽。
  3.末查，經核閱向地政機關函調上開土地之移轉登記之卷宗資
    料，檢察官亦未舉出其內有何證據足以證明，被告3人有起
    訴書所載，使公務員登載不實犯行，附此敘明。
五、綜上所述，依起訴書及公訴檢察官所引用之證據，均無從證
    明，己○○與丙○○之上開土地買賣為偽，自難認臺北縣新
    莊市地政事務所於98年2月25日所登載之所有權移轉記事項
    屬於「不實之事項」，此外復查無其他積極證據足資證明，
    被告3人確有使公務員登載不實犯行之確信，其被訴犯罪事
    實既屬不能證明，爰依法諭知無罪之判決。原審以被告二人
    此部分被訴犯行不能證明，而為無罪之諭知，經核尚無不當
    ，檢察官就此部分上訴仍執陳詞，認被告3人涉犯使公務員
    登載不實罪，所指各節均無理由，此部分上訴應予駁回。
據上論斷，應依刑事訴訟法第369條第1項前段、第364條、第368
條、第299條第1項前段，刑法第28條、第339條第1項、第55條、
第41條第1項前段，刑法施行法第1條之1第1項、第2項前段，中
華民國九十六年罪犯減刑條例第2條第1項第3款、第7條、第9條
，判決如主文。
本案經檢察官劉斐玲到庭執行職務。
中    華    民    國    99    年    10    月    19    日
            刑事第十六庭審判長法  官  陳晴教
                              法  官  許增男
                              法  官  王敏慧
以上正本證明與原本無異。
不得上訴。
                              書記官  丁淑蘭
中    華    民    國    99    年    10    月    19    日
附錄：本案論罪科刑法條全文
中華民國刑法第339條
意圖為自己或第三人不法之所有，以詐術使人將本人或第三人之
物交付者，處5 年以下有期徒刑、拘役或科或併科1 千元以下罰
金。
以前項方法得財產上不法之利益或使第三人得之者，亦同。
前二項之未遂犯罰之。

司法院資訊處製作；財團法人民間司法改革基金會備份。
